【裁判字號】    91,訴,828
【裁判日期】    920409
【裁判案由】    新型專利異議
【裁判全文】
臺北高等行政法院判決                              九十一年度訴字第八二八號
                              .
    原      告  甲○○
    訴訟代理人  丁○○
    被      告  經濟部智慧財產局
    代  表  人  蔡練生（局長）
    訴訟代理人  丙○○
    參  加  人  乙○○
右當事人間因新型專利異議事件，原告不服經濟部中華民國九十一年一月二日經訴字
第○九○○六三三一三五○號訴願決定，提起行政訴訟，本院判決如左：
    主  文
原告之訴駁回。
訴訟費用由原告負擔。
    事  實
一、事實概要：原告於民國八十五年七月二十三日以「胸罩襯墊之改良構造」向被告
    （原經濟部中央標準局，八十八年一月二十六日改制為經濟部智慧財產局）申請
    新型專利，經被告編為第00000000號審查，准予專利。公告期間，參加
    人乙○○以其有違當時專利法第九十七條、第九十八條第二項之規定，不符新型
    專利要件，對之提起異議，案經被告審查，於九十年六月十二日以（九○）智專
    三（一）○五○一七字第○九○八九○○○九五四號專利異議審定書為「異議成
    立，應不予專利」之處分。原告不服，提起訴願，遭決定駁回，遂提起行政訴訟
    。本院因認本件撤銷訴訟之結果，參加人之權利或法律上利益將受損害，乃依行
    政訴訟法第四十二條第一項之規定，裁定命其獨立參加本件被告之訴訟。
二、兩造聲明：
  (一)原告聲明：訴願決定及原處分均撤銷，命被告應另為異議不成立之處分。
  (二)被告聲明：如主文所示。
三、兩造之爭點：原告向被告申請並經編為第00000000號審查之「胸罩襯墊
    之改良構造」新型專利案（下稱系爭案），是否有違申請時專利法第九十八條第
    二項之規定？
  (一)原告主張：
    1.原告於八十五年七月二十三日以系爭案向被告申請新型專利，曾經被告於八十
      六年四月八日以台專（參）○二○一七字第一一二九一六號函，認系爭案與八
      十二年十月一日審定公告之第00000000號「衝激式按摩健胸罩」案（
      下稱引證案）有相同之處，而先予以核駁。原告不服，向被告主張引證案專利
      申請內容明確指出罩杯內容器「完全充滿二種液體，且不留任何空間隙」，被
      告為何以充填液體時一定會使墊內進入空氣，來為引證案作擴大解釋成「內容
      包含有空氣」，被告因而在八十八年二月一日審定公告系爭案。惟系爭案又被
      以同樣之理由及胸罩內包覆不同液體充填物為簡單之技術轉換為由，再被異議
      成立及訴願駁回，合先敘明。
    2.經查，早在六十三年二月十四日即有阮莊淑子申請之人造義奶專利核准在案，
      並公告第一六六九二號，該專利內容即為胸罩內設有軟性襯墊、內注液體。是
      軟性襯墊內注液體絕非引證案被核准之要點。引證案被核准之重點實為襯墊內
      充滿二種不相溶解且比重不同之液體，並不留任何空隙，使兩種液體衝激因而
      產生按摩作用。同理，原告所有之系爭案係將容器內預留0.5─30％之空氣，
      使水自由流動，則其產生之按摩效果更佳，成本更低，當然具增進功能之處。
      不但製造過程簡單，且可降低成本、增加市場競爭力，對該等商品之改良成果
      正符合專利法第九十七條「稱新型者，謂對物品之形狀、構造或裝置之創作或
      改良」中所謂「改良」之事實。
    3.基上所述，原告無法了解亦不服被告何以一而再再而三對引證案作擴大解釋，
      並據以核駁原告系爭案。
  (二)被告主張：
    1.原告起訴理由指引證案曾為系爭案申請時之核駁引證，後經申復核准公告，何
      以擴大解釋再被異議成立及訴願駁回。並指系爭案預留0.5─30％之空氣，使
      水自由流動，產生按摩效果，成本更低，有增進功效之處云云。
    2.按專利異議制度乃屬「公眾審查」之制度，任何人於公告期間，依法皆可再就
      專利申請案提出異議，請求再為審查，藉以補正專利專責機關審查之疏漏。本
      件系爭案雖經被告核准公告，惟本於發現事實及顧及社會公眾之使用權益，引
      證案並非不得再作為異議舉發之證據。況本件參加人之異議理由除主張專利法
      第九十八條外，尚主張第九十七條不合新型基本要件等理由，其與被告核駁之
      理由有別，本件異議成立，不予專利之審定依據自有不同。
    3.又按專利法第九十八條第二項已明定：「新型係運用申請前既有之技術或知識
      ，而為熟習該項技術者所能輕易完成且未能增進功效時，雖無前項所列情事，
      仍不得依本法申請取得新型專利。」查引證案係公開在先之專利前案，其所揭
      之胸罩，係於胸罩1之罩杯2內緣下側設有韌性且不透水容器3，該容器中充填
      滿兩種不相溶解且比重不同之液體，使穿戴後，容器正好位於乳房下方，以支
      撐乳房聳立。並配合其圖式第一、二圖所揭構造，顯然已見揭露系爭案於胸罩
      10之罩杯部內設置軟性襯墊12（具韌性不透水之容器），及內部密封包覆不同
      液體充填物14之技術內容，亦具有軟性彈性襯墊之效果。
    4.且系爭案所請係「新型」專利，依專利法第九十七條之規定，新型係對物品之
      形狀、構造或裝置之創作或改良；原告所執之不同填充物，乃係物質材料，並
      非新型物品形狀、構造之適格標的。故如被告前審定理由所述，系爭案之構造
      技術已屬申請前之公開技術，系爭案自為運用申請前既有之技術或知識，而為
      熟習該項技術者所能輕易完成且未能增進功效者，不具進步性至為明顯，又有
      不合新型專利之標的，當不予專利。
    5.綜上所述，被告原處分並無違法。
  (三)參加人經合法通知未曾到場，亦未提出書狀作何陳述。
    理  由
一、按凡對物品之形狀、構造或裝置之創作或改良，而可供產業上利用者，得依法申
    請取得新型專利，固為系爭專利核准審定時專利法第九十七條暨第九十八條第一
    項所明定。惟如新型係「運用申請前既有之技術或知識，而為熟習該項技術者所
    能輕易完成且未能增進功效時」，仍不得依法申請取得新型專利，復為同法第九
    十八條第二項所明定。
二、本件系爭案，其係在胸罩兩罩杯部位之織物夾層內部，分別縫合一軟性襯墊，而
    與胸罩成為一體，該軟性襯墊，係由兩圓弧形具韌性之薄膜外層，密封包覆內部
    液體充填物而構成，其特徵在於：該液體充填物，係生理食鹽水，並於其中混合
    有體積比0.5─30%之空氣者。又其附屬項為其中襯墊內部液體充填物，係以流動
    性高的水、油、膠質等單一液體或混合液體，來取代生理食鹽水者。
三、被告略以：引證案揭露一種胸罩，係於胸罩之罩杯內緣下側設有韌性且不透水容
    器，該容器中充填滿兩種不相溶解且比重不同之液體，使穿戴後，容器正好位於
    乳房下方，以支撐乳房聳立者；經配合引證案圖式第一、二圖所揭構造，顯見系
    爭案於胸罩之罩杯部內設置軟性襯墊（具韌性不透水之容器）及內部密封包覆不
    同液體充填物之技術內容已為其所揭露；至於系爭案液體充填物之物質成分，則
    非屬新型專利之適格標的，故系爭案之構造技術應屬公開之既有技術或知識，為
    熟習該項技術者所能輕易完成，並無特殊功效之增進，不具進步性，乃為「異議
    成立，應不予專利」之審定。原告不服，提起訴願，遭決定駁回，遂提起本件行
    政訴訟。
四、原告起訴意旨略稱：引證案曾為系爭案申請時之核駁引證，後經申復核准公告，
    豈能又以同一引證案再被異議成立及訴願駁回？又系爭案預留0.5─30％之空氣
    ，使水自由流動，產生按摩效果，此非但與引證案之結構特徵不同，且成本更低
    ，有增進功效之處云云。惟按專利異議制度乃屬「公眾審查」之制度，任何人於
    公告期間，依法皆可再就專利申請案提出異議，請求再為審查，藉以補正專利專
    責機關審查之疏漏。本件系爭案雖經被告核准公告，惟本於發現事實及顧及社會
    公眾之使用權益，引證案並非不得再作為異議舉發之證據。次查，引證案係公開
    在先之專利前案，其所揭示之胸罩，係於胸罩之罩杯內緣下側設有韌性且不透水
    容器，該容器中充填滿兩種不相溶解且比重不同之液體，使穿戴後，容器正好位
    於乳房下方，以支撐乳房聳立。其創作技術一欄並已陳稱：「為改善習用技術之
    缺點，經本創作人研究，凡是一個密封的容器，‧‧‧若容器不裝滿（液體）使
    之留有空間，搖動時會有水波產生，也就是說容器內之液體會隨著動作而搖動，
    這種現象運用於內衣（胸罩）時，有極不妥的現象發生，例如：因預留之空間
    產生水的撞擊聲，此現象極不雅。因預留空間使得液體本身因隨著穿著之擠壓
    ，而移位變形，使之無法達到支撐乳房、防止其下垂等功能，‧‧‧」，顯見系
    爭案罩杯內所設置之襯墊「內注單一液體，並預留0.5─30%之空氣」之特徵，早
    為引證案專利說明書所揭露，並被批評為缺點甚多，經加以改進後始成為引證案
    。是系爭案之構造技術已屬申請前之公開技術，系爭案自為運用申請前既有之技
    術或知識，而為熟習該項技術者所能輕易完成且未能增進功效者，有違首揭商標
    法第九十八條第二項之規定而不具進步性，依法應不得申請取得新型專利。從而
    ，被告所為本件「異議成立，應不予專利」之處分，洵無違誤，訴願決定予以維
    持，亦無不合。原告仍執前詞，訴請撤銷，及命被告為異議不成立之處分，為無
    理由，應予駁回。
據上論結，本件原告之訴為無理由，依行政訴訟法第九十八條第三項前段，判決如主
文。
中      華      民      國    九十二    年      四      月      九      日
                           臺 北 高 等 行 政 法 院  第二庭
                                             審判長 法  官  徐瑞晃
                                                    法  官  吳慧娟
                                                    法  官  李得灶
右為正本係照原本作成。
如不服本判決，應於送達後二十日內向本院提出上訴狀並表明上訴理由，如於本判決
宣示後送達前提起上訴者，應於判決送達後二十日內補提上訴理由書（須按他造人數
附繕本）。
中      華      民      國    九十二    年      四      月      十      日
                                                    書記官  陳清容


司法院資訊處製作；財團法人民間司法改革基金會備份。
